臺灣高雄地方法院民事裁定　　　　　100年度消債抗字第139號
抗　告　人　藍秀珠
上列當事人因消費者債務清理事件聲請更生，不服本院民國100
年10月28日100 年度消債更字第241 號駁回裁定，提起抗告，本
院裁定如下：
    主  文
抗告及保全處分之聲請均駁回。
抗告程序費用新臺幣壹仟元由抗告人負擔。
    理  由
一、抗告意旨略以：原審以伊民國96年度收入之加權總和予以平
    均計算伊每月之收入為新臺幣（下同）48,199元作為核算清
    償能力之基礎，惟此實與伊96年1 月份實領收入38,000元不
    符。伊於96年1 月當時每月之薪資收入為38,000元，扣除每
    月生活費支出10,708元及每月應支付之房貸金額13,000元外
    ，尚須支付向親友楊文政、藍秀麗等借貸所應償還之本金及
    利息5,000 元，所剩餘之金額僅9,292 元，故無法負擔協商
    款項32,656元因而毀諾。且伊於協商成立時，因債權人銀行
    過於嚴苛且未慮及債務人之經濟能力，而將協商還款條件定
    為每月償還32,656元，伊為避免承受更不利益之情事只得被
    迫接受，原審法院不察，竟駁回伊之聲請，爰依法提起本件
    抗告並聲請保全處分等語。並聲明：原裁定廢棄，准許抗告
    人更生之聲請；停止本院100 度司執福字第55565 號執行程
    序之保全處分。
二、按「聲請更生或清算不合程式或不備其他要件者，法院應以
    裁定駁回之」、「債務人與金融機構協商成立者，不得聲請
    更生或清算。但因不可歸責於己之事由，致履行顯有重大困
    難者，不在此限」、「本條例施行前，債務人依金融主管機
    關協調成立之中華民國銀行公會會員辦理消費金融案件無擔
    保債務協商機制與金融機構成立之協商，準用前項之規定」
    ，消費者債務清理條例第8 條前段、第151 條第5 項、第6
    項分別定有明文。又消費者債務清理條例第151 條第1 項、
    第5 項規定，係採「協商前置主義」，債務人於協商程序中
    ，應本於個人財產及收支狀況，依最大誠信原則，商討解決
    方案，而如債務人曾與金融機構協商成立者，應誠信履行協
    商方案，非有不可歸責與己之事由，依前開條例規定，自不
    得為更生或清算之聲請；惟如經法院審酌確有不可歸責於己
    之情事而毀諾，仍應符合「不能清償或有不能清償之虞」之
    要件，始得裁定准予更生或清算，合先敘明。
三、抗告人前向各金融機構辦理消費貸款、信用卡契約、國民住
    宅貸款等而致積欠含擔保及無擔保債務計3,645,346 元（其
    中包含高雄市政府國民住宅貸款1,739,137 元及資產公司債
    務326,000 元），而其於95年間曾依「中華民國銀行公會會
    員辦理消費金融案件無擔保債務協商機制」與最大債權銀行
    台新國際商業銀行辦理協商而與各債權人達成分期還款協議
    ，同意自95年6 月起，分80期，並於每月10日以32,656元依
    各債權銀行債權金額比例清償各項債務至全部清償為止，然
    其自96年1 月起已毀諾未依約履行等情，此有財團法人金融
    聯合徵信中心前置協商專用債權人清冊及當事人綜合信用報
    告、高雄市政府催告函、元大銀行民事陳報狀等在卷可稽（
    見原審卷第22頁至第25頁、第26頁至第36頁、第94頁、第76
    頁至第80頁），堪認上情屬實。是抗告人於前既已依債務協
    商機制與金融機構成立協商，依上開說明，即應依此協商結
    果而為誠信履行，故其如欲援引上開條例條項之例外規定而
    再聲請更生或清算時，自應就其不依約履行是否具不可歸責
    於己之事由而致履行顯有重大困難之情形從嚴審查，以避免
    道德上之危險。
四、經查：
  (一)抗告人於96年1月間是否確有不可歸責於己之情事而毀諾？
  1.抗告人固主張其於96年1 月份之實領薪資僅38,000元，並非
    原裁定認定之48,199元云云，惟查，抗告人任職於高雄市環
    保局，其95年度至99年度申報所得分別為562,776 元、578,
    383 元、592,908 元、577,722 元、594,797 元，勞工保險
    投保薪資額為43,900元，且其名下有房屋1 棟，依本院100
    年司執福字第55565 號執行案件之鑑價價格為2,498,900 元
    等情，此有國稅局綜合所得稅各類所得資料清單、執行命令
    、財產清單、財產及收入狀況說明書等件附卷可證（見原審
    卷第7 頁至第9 頁、第121 頁至第124 頁、第11頁、第83頁
    、第60頁、第5 頁至第6 頁），堪予認定。抗告人雖主張不
    得以其全年收入加權總和平均計算其每月之收入，僅得以其
    96 年1月份之實收薪資作為計算基礎云云，然年終獎金、考
    績考核獎金及各項年度歲末加給均不失為全年收入之來源之
    一，若僅單純依個別月份之實收薪資計算，恐將漏列該部分
    之實質收入而失之公允，是抗告人此部分所辯顯不足採。而
    參以其任職於高雄市環保局，薪津收入受有國家銓敘保障，
    其平均收入應不致有鉅額波動，則本院認以其95年度申報所
    得計算抗告人毀諾當時（96年1 月）之每月清償能力雖將比
    96年度每月平均所得略低，然其間之差距應尚在合理之範圍
    內，則若據其95年度申報所得計算，其毀諾當年度之平均每
    月收入應係46,898元【計算式：562,776 元÷12＝46,898元
    】。
  2.抗告人既已負債，其本須以較低之標準生活而撙節開銷用以
    償債始符誠信，自不得以無負債人員之一般生活標準以上而
    同為要求，是關於其生活必要費用，自應以簡樸之生活程度
    用度開支，不應恣意放任個人之奢侈消費習慣，而抗告人居
    於高雄市，此有抗告人戶籍謄本附卷可稽，爰參酌抗告人毀
    諾當時內政部公告之96年度高雄市最低生活費每人以10,708
    元計算其當時每月生活費用之標準為當。又此最低生活費，
    係由中央、直轄市主管機關參照中央主計機關所公布當地區
    最近1 年平均每人消費支出60% 定之，依該家庭收支調查報
    告所示經常性消費支出之調查項目，包含食品費、飲料費、
    菸草、衣著鞋襪、房地租及水費、燃料及燈光、家具及家庭
    設備、家事管理、保健及醫療、運輸交通與通訊、娛樂消遣
    、教育文化支出及雜項消費支出等項目，是除其他未涵蓋之
    必要費用或有特殊之情形外，債務人每月之個人必要生活費
    用應以上開標準認列，自不應額外加計如飲食、房租、交通
    等各細項費用，故其毀諾當時每月支出之必要生活費用僅得
    以10,708元計算。又抗告人雖主張其每月尚應繳納房屋貸款
    13,000元，然此核與其在更生聲請狀內所自陳每月房屋貸款
    11,000元已有不符，另徵諸其提出之100 年1 月4 日、5 月
    5 日繳納房屋貸款收據所示，其1 月份、5 月份繳納之貸款
    金額分別為10,883元【3,292 元＋7,591 元＝10,883元】、
    10,912元【3,338 元＋7,574 元＝10,912元】，堪信抗告人
    每月應繳納之房屋貸款金額應不超過11,000元，依上核計，
    以抗告人毀諾當時之清償能力46,898元為核算基礎，扣除每
    月個人日常生活必要費用10,708元及為保住房屋而須繳付之
    每月房屋貸款11,000元，餘額僅有25,190元【計算式：46,8
    98元－10,708元－11,000元＝25,190元】，顯已無法支應原
    協議每月應償還之32,656元，則抗告人陳稱已繳付之之協商
    款項係有部分仰賴親友借支，尚堪採信。準此以言，抗告人
    主張協商結果係由債權人一方擬定協商條件之結果，並未考
    量抗告人之整體財產及收支狀況，其得以履行數期協商款項
    係親友接濟，其毀諾係因不可歸責於己致履行有重大困難等
    語，即非無據。
  (二)抗告人現在是否仍不能清償或有不能清償之虞？
  1.抗告人毀諾雖非可歸責於己之事由所致，惟依首揭說明，仍
    應審酌抗告人現時收支狀況判斷是否已無清償能力或有不能
    清償之虞之情。雖抗告人於聲請更生之際，其100 年度之申
    報所得尚未可知，然其任職於高雄市環保局，薪津收入受有
    國家銓敘保障，其平均收入應不致有鉅額波動已如前述，則
    本件計算抗告人100 年度每月之平均收入，應與99年度每月
    平均收入相近，而其99年度申報所得如前所述為594,797 元
    ，則用以計算抗告人現時清償能力之標準應以49,566元【計
    算式：594,797 元÷12＝49,566.4元，小數點以下四捨五入
    】。
  2.又抗告人雖主張每月須償還房貸費用云云，惟房地貸款在名
    義上雖屬債務，於實質上仍屬藉由分期付款方式而逐漸累積
    之個人資產，抗告人於經濟困頓之際，自應選擇適當方式處
    分、分配其資產以減輕債務負擔，而非堅持負擔高額房地貸
    款（系爭房地貸款每月為11,000元已顯高於其毀諾當時內政
    部公告之100 年度高雄市最低生活費之10,033元）及房屋稅
    、地價稅等非必要性支出以持續累積自己之資產，若准許其
    將房地貸款列為絕對必要支出，其餘負債則均以無力負擔為
    由聲請更生及保全處分以避免系爭房地遭其他債權人拍賣，
    豈非助長債務人之投機心態，選擇性地履行債務，相對於其
    他債權人而言，顯有不公平之處。況人民安居並不以居住於
    自有住宅為必要，租屋居住亦為目前社會眾多經濟困窘無力
    購屋者之安居方式，且因房租支出尚得作為所得稅之列舉扣
    減額，故租屋居住毋寧為自認經濟負擔沉重者減輕自我負擔
    的另一種適當生活方式，另租屋所需支出之費用亦已列入上
    開個人最低基本費用，本院均已予以預計，是抗告人實無支
    出此筆房屋貸款之必要，而應將該不動產變價出售，兼收抵
    償其已積欠之債務及減少每月將支出之房貸費用等利益。
  (四)綜上所述，則以抗告人現時每月平均收入49,566元為核算基
    礎，扣除聲請更生時每月生活費支出10,033元，尚有39,533
    元可供清償【計算式：49,566元－10,033元＝39,533元】，
    縱認抗告人每月尚須支付向親友楊文政、藍秀麗等借貸所應
    償還之本金及利息5,000 元，則其剩餘之金額仍有34,533元
    。再者，抗告人負債總金額為3,645,346 元（包含高雄市政
    府國民住宅貸款1,739,13 7元及資產公司債務326,000 元）
    ，如以其所有之系爭房地總值2,498,900 元換價清償其債務
    後，剩餘之債務僅為1,146,446 元【計算式：3,645,346 元
    －2,498,900 元＝1,146,446 元】，以上揭餘額34,533元（
    含已清償向楊文政、藍秀麗之借款5,000 元）按月攤還結果
    ，如不計算利息，僅需約3 年【計算式：1,146,446 元÷34
    ,533元÷12＝2.76】即可清償完畢，經審酌抗告人係47年4
    月生，目前53歲，正值壯年，距勞動基準法所明定之65歲強
    制退休年齡尚有12年，一般可預期尚有12年之職業生涯收入
    ，應足以按期償還所積欠之債務，抗告人既未逾勞工法定退
    休年齡65歲前，即可清償完畢，自難認抗告人有何不能清償
    債務或不能清償之虞。
五、綜上所述，依抗告人財產及所得狀況，固堪認抗告人協商時
    並未有實質協商空間，且未將全體債權人一併納入協商，致
    無法如期履行協商款項而終告毀諾，係非可歸責於己之事由
    所致。惟抗告人並無不能清償債務或有不能清償之虞之情形
    ，業如前述，抗告人聲請更生，仍不符合消債條例第3 條所
    定要件，自應駁回其更生之聲請。原裁定駁回抗告人更生之
    聲請，於法並無違誤，抗告意旨猶執前詞，指摘原裁定不當
    ，為無理由，應予駁回。又本件抗告人所提之更生聲請既經
    駁回，則抗告人請求保全處分之聲請，自失所附麗，故抗告
    人此部份之聲請無從准許，應併予駁回。
六、據上論結，本件抗告為無理由，依消費者債務清理條例第15
    條，民事訴訟法第495 條之1 第1 項、第449 條第2 項、第
    95條、第78條，裁定如主文。
中    華    民    國   100    年    12    月    30    日
                  民事第三庭  審判長法  官  黃宏欽
                                    法  官  楊淑儀
                                    法  官  謝宗翰
上為正本係照原本作成。
對本裁定除有涉及法律見解且具有原則上之重要性者外，不得再
抗告。如提再抗告，應於裁定送達後十日內，以書狀向本院提出
再抗告，並繳納再抗告費新台幣1,000元。
中    華    民    國   100    年    12    月    30    日
                                    書記官  王居玲